最　高　行　政　法　院　判　決
                                     100年度判字第1686號
上　訴　人
即原審原告　日商．三菱重工業新幹線軌道敷設工程事務所
代　表　人　永菅勝治
訴訟代理人　陳惠明
          　林瑞彬　律師
上　訴　人
即原審被告　財政部臺北市國稅局
代　表　人　陳金鑑
上列當事人間營利事業所得稅事件，上訴人對於中華民國99年10
月21日臺北高等行政法院99年度訴字第1431號判決，提起上訴，
本院判決如下：
　　主  文
原判決關於撤銷訴願決定及原處分（含復查決定）關於出售資產
增益調整暨該訴訟費用部分均廢棄。
廢棄部分上訴人日商．三菱重工業新幹線軌道敷設工程事務所在
第一審之訴駁回。
上訴人日商．三菱重工業新幹線軌道敷設工程事務所之上訴駁回
。
廢棄部分第一審及上訴審訴訟費用暨駁回部分上訴審訴訟費用均
由上訴人日商．三菱重工業新幹線軌道敷設工程事務所負擔。
　　理  由
一、本件上訴人日商．三菱重工業新幹線軌道敷設工程事務所（
    下稱日商三菱事務所）95年度營利事業所得稅結算申報，列
    報出售資產增益0元，經上訴人財政部臺北市國稅局（下稱
    北市國稅局）核定為新臺幣（下同）882,380元，應退稅額2
    1,233,033元。上訴人日商三菱事務所不服，循序提起行政
    訴訟，經原審判決訴願決定及原處分（含復查決定）關於出
    售資產增益調整，其核定金額超過441,190元部分撤銷，並
    駁回上訴人日商三菱事務所其餘之訴。兩造各對其不利部分
    提起本件上訴。
二、上訴人日商三菱事務所起訴主張：（一）上訴人日商三菱事
    務所為日商三菱重工業株式會社為與其他營利事業聯合承攬
    臺灣高速鐵路股份有限公司（下稱臺灣高鐵）之軌道敷設工
    程，而在臺成立之工程事務所，已依所得稅法第25條第1項
    規定，申請適用以收入之15％核計營利事業所得額，並經財
    政部核准在案。上訴人日商三菱事務所係以執行臺灣高鐵軌
    道敷設工程為「唯一營業活動」，不同於一般公司組織之營
    建業係以永續經營為前提，且非以出售中古機械收入為業。
    是上訴人日商三菱事務所於工程全部完工驗收前，所需投入
    設備支出係歸屬工程成本費用，而處分承包工程設備產生之
    收入，自應屬計劃中投入工程設備成本之回收，應歸屬承包
    工程成本費用之減項。又上訴人日商三菱事務所當初規劃三
    社共同聯合承攬臺灣高鐵工程時，即考量工程完工時之設備
    處理價款可作為工程成本之減項，據以決定工程預計承包價
    款。從而，上訴人日商三菱事務所就高鐵工程近完工時，將
    處分工程設備之系爭收入列為成本之減項，符合收入成本配
    合原則，上訴人北市國稅局未考量上訴人日商三菱事務所單
    一工程之營運特性及成本結構，主觀調增上訴人日商三菱事
    務所出售資產增益882,380元，顯有違誤。（二）倘認本件
    仍應調整有關出售資產增益，由於上訴人日商三菱事務所業
    經核准適用以收入之15％核計營利事業所得額，故不應按行
    業代號4791-11中古商品之同業利潤標準毛利率22％核算出
    售資產增益，應按同業利潤標準「淨利率」11％，核算上訴
    人日商三菱事務所出售資產增益為441,190元等語，求為判
    決撤銷訴願決定及原處分（含復查決定）關於出售資產增益
    調整之核定。
三、上訴人北市國稅局則以：（一）上訴人日商三菱事務所95年
    度與其他營利事業聯合承攬工程出售設備收入5,299,520元
    ，系爭出售之資產係中古機械及雜項設備，而營利事業所得
    稅查核準則（下稱查核準則）第32條第1款已明定出售資產
    之售價，大於資產之未折減餘額部分，應列為出售資產增益
    課稅。惟上訴人日商三菱事務所未提示系爭資產未折減餘額
    相關帳證文件供核，本應核定出售資產增益為4,010,816元
    （出售設備收入淨額5,013,520元×承攬分配比例80％），
    惟高於原核定882,380元（出售設備收入淨額5,013,520元×
    承攬分配比例80％×中古商品批發業同業利潤標準毛利率22
    ％），依行政救濟不利益變更禁止原則，復查及訴願決定遞
    予維持原核定，尚無不合。（二）營利事業各業同業利潤標
    準係根據各該業正常營運資料訂定，適用於主要營業項目；
    又參照財政部79年1月11日臺財稅第791183529號函釋及查核
    準則第32條第1款規定，營業外損益應核實計課或減除。系
    爭收入既屬非營業收入，無以適用同業利潤標準計算所得額
    等語，資為抗辯，求為判決駁回上訴人日商三菱事務所之訴
    。
四、原審判決撤銷訴願決定及原處分（含復查決定）關於出售資
    產增益調整，其核定金額超過441,190元部分，並駁回上訴
    人日商三菱事務所其餘之訴，係以：（一）上訴人日商三菱
    事務所施作高鐵工程取得之收入並非自始固定，而其投入之
    成本亦會受不同因素之影響，因此不能當然推論「上訴人日
    商三菱事務所事前為施作高鐵工程所買入之原、物料金額」
    ，必然涵蓋在「依所得稅法第25條第1項規定推計範圍內」
    。又此85%之成本費用率，亦非上訴人日商三菱事務所與稽
    徵機關事前協議形成，無法導出「按承包工程收入15%計算
    所得額，因此不論上訴人日商三菱事務所當年度實際投入成
    本為多少，都應以營業收入的85%申報」。因此，上訴人北
    市國稅局認系爭出售設備之收入非上訴人日商三菱事務所承
    包工程獲取之收入，非因經常營業活動而發生，屬非營業收
    入，自屬有據。（二）系爭收入既非營業收入，自不在所得
    稅法第25條第1項規定之85%成本費用比率內，惟此等收入仍
    應屬淨利概念（應扣除相當之成本），是上訴人北市國稅局
    以中古商品批發業同業利潤標準毛利率22%計算系爭出售資
    產之增益，顯未考慮成本，故上訴人日商三菱事務所主張應
    以中古商品之同業利潤標準「淨利率」11 %，核算上訴人日
    商三菱事務所出售資產增益為441,190元（5,013,520元×80
    ％×11％），自屬有據等語，為其論據。
五、本院查：
（一）按「總機構在中華民國境外之營利事業，在中華民國境內
      經營國際運輸、承包營建工程、提供技術服務或出租機器
      設備等業務，其成本費用分攤計算困難者，不論其在中華
      民國境內是否設有分支機構或代理人，得向財政部申請核
      准，或由財政部核定，國際運輸業務按其在中華民國境內
      之營業收入之百分之十，其餘業務按其在中華民國境內之
      營業收入之百分之十五為中華民國境內之營利事業所得額
      。但不適用第39條關於虧損扣除之規定。」所得稅法第25
      條第1項定有明文，而本條係著眼於外國營利事業在我國
      有營業收入，而計算成本費用有困難者而定。又「出售或
      交換資產利益：一、出售資產之售價，大於資產之未折減
      餘額部分，應列為出售資產收益課稅。……」「出售資產
      損失：一、資產之未折減餘額大於出售價格者，其差額得
      列為出售資產損失。」則分別為行為時查核準則第32條第
      1款前段及第100條第1款所明定。查我國所得稅法將營利
      事業之收入分為營業收入及非營業收入兩大類。所謂營業
      收入，係指營利事業主要且經常發生之收入，至非營業收
      入，則指營業收入以外之非經常性附帶收入，而出售資產
      ，於一般行業因非屬營利事業主要且經常發生之營業行為
      ，而此所生之收入，當屬非營業收入。而關於計算出售資
      產增益或損失之細節性規定，依所得稅法第80條第5項授
      權訂定之上述行為時查核準則第32條第1款及第100條第1
      款既有明定，且其內容未逾越授權範圍，並與授權意旨相
      符，自應予以援用。
（二）經查：
１、上訴人日商三菱事務所係日商三菱重工業株式會社為與其他
    營利事業聯合承攬臺灣高鐵之軌道敷設工程，在臺成立之工
    程事務所，其已經財政部核准依所得稅法第25條第1項規定
    以收入之15％核計營利事業所得額。而本件所爭議之出售資
    產增益，係上訴人日商三菱事務所處分工程設備所獲收入等
    情，已經原判決認定甚明，而上訴人日商三菱事務所之營業
    目的僅為承包高鐵工程一節，復據上訴人日商三菱事務所陳
    明在卷。顯見系爭之處分工程設備收入，非屬上訴人日商三
    菱事務所主要且經常發生之營業收入。並依上述查核準則第
    32條規定，可知，我國稅法上針對出售資產利益，係以之為
    非營業收入，而非以作為營業成本之減項處理。加以所得稅
    法第25條第1項關於一定比例之成本費用率規定，係基於外
    國營利事業在我國有營業收入，惟計算成本費用有困難之意
    旨而定，且係以「營業收入」作為計算之基準，而出售工程
    設備之收入與該營業收入間並無必然之收入成本配合關係，
    故將系爭出售工程設備收入作非營業收入處理，自與收入與
    成本費用配合原則無違。故原判決認系爭出售資產收入不應
    列為成本之減項，核無不合。上訴意旨援引所得稅法第25條
    第1項規定及收入成本配合原則，主張系爭出售工程設備收
    入屬上訴人日商三菱事務所承包臺灣高鐵工程所預定發生之
    收入，當應歸屬所發生成本之減項，指摘原判決此部分認定
    有適用法規不當之違法云云，核無可採。
２、又依上述行為時查核準則第32條第1款前段及第100條第1款
    規定，出售資產係按出售資產之售價與資產之未折減餘額差
    額屬正負數分別為出售資產利益或損失之列報。而關於系爭
    出售之工程設備之未折減餘額本屬上訴人日商三菱事務所之
    帳證文據所應具備之資料，而為其所應提出；加以同業利潤
    標準之毛利率已含成本之減除，是上訴人北市國稅局以上訴
    人日商三菱事務所未能提出系爭工程設備之未折減餘額資料
    ，而按中古商品批發業同業利潤標準毛利率22％核算系爭出
    售資產利益，實質上即已考慮系爭工程設備之成本，而予以
    減除，是原判決以上訴人北市國稅局未考慮成本，而謂應按
    淨利率11％核算出售資產資益云云，已有誤解！又資產之評
    價係以成本減除累計折舊後之餘額，而折舊復係以成本作為
    核算之基準，並系爭工程設備本應有按資產評價方式所得算
    出之未折減餘額，雖上訴人日商三菱事務所未提出，然系爭
    工程設備既係上訴人日商三菱事務所使用過之舊品，則上訴
    人北市國稅局之原核定按中古商品批發業同業利潤標準毛利
    率22％計算系爭出售資產利益，即係採性質相近之中古商品
    批發業同業利潤標準之毛利率觀念，以其中之成本觀念即系
    爭工程設備售價之78％作為系爭工程設備之未折減餘額予以
    減除，是此核算方式，應認係對上訴人日商三菱事務所有利
    ；且參諸資產之未折減餘額本屬與費用無涉之觀念，暨出售
    資產收入既非營業收入，亦不生當然援用淨利率核算之情，
    則原判決認應按中古商品批發業同業利潤標準淨利率11％核
    算系爭出售資產利益，實乏依據，而有適用法規不當之違法
    ，故上訴人北市國稅局據以指摘，堪以採取。
（三）綜上所述，原判決認系爭出售資產增益，應按中古商品批
      發業同業利潤標準淨利率11％核算，而將訴願決定及原處
      分（含復查決定）關於出售資產增益調整，其核定金額超
      過441,190元部分撤銷，核有適用法規不當之違法，並於
      判決結論有影響，故上訴人北市國稅局指摘原判決此部分
      違背法令，求予廢棄，為有理由。並因此部分事證均已明
      確，爰由本院自為判決，將原判決關於撤銷訴願決定及原
      處分（含復查決定）關於出售資產增益調整超過441,190
      元部分均廢棄，並駁回上訴人日商三菱事務所在第一審此
      部分之訴。另原判決維持訴願決定及原處分關於出售資產
      增益調整，而駁回上訴人日商三菱事務所在第一審之訴部
      分，核無違誤。上訴人日商三菱事務所仍執前詞，指摘原
      判決此部分違法，求予廢棄，為無理由，應予駁回。
六、據上論結，本件上訴人日商三菱事務所之上訴為無理由、上
    訴人北市國稅局之上訴為有理由。依行政訴訟法第255條第1
    項、第256條第1項、第259條第1款、第98條第1項前段，判
    決如主文。
中　　華　　民　　國　　100　 年　　9　　 月　　29　　日
                    最高行政法院第三庭
                        審判長法官　黃　璽　君
                              法官　楊　惠　欽
                              法官　吳　東　都
                              法官　陳　金　圍
                              法官　蕭　惠　芳

以  上  正  本  證  明  與  原  本  無  異
中　　華　　民　　國　　100　 年　　9　　 月　　29　　日
　　　　　　　　　　　　　　　書記官　張　雅　琴